臺灣高等法院刑事判決　　　　　　　　　　　　　　九十三年度上易字第一九一號
　　上　訴　人　臺灣板橋地方法院檢察署檢察官
　　被　　　告　甲○○
右上訴人因被告詐欺案件，不服臺灣板橋地方法院九十二年度易字第九六一號，中華
民國九十二年十二月十一日第一審判決（起訴案號：臺灣板橋地方法院檢察署九十一
年度偵字第二七六五號）提起上訴，本院判決如左：
    主  文
上訴駁回。
    理  由
一、本案經本院審理結果，認第一審判決以審理結果，斟酌全辯論意旨，認不能證明
    被告甲○○犯罪，對被告為無罪之諭知，經核並無不當，並引用第一審判決書記
    載之證據及理由（如附件）。
二、原審以依公訴人之舉證及法院調查證據之結果，而仍有合理懷疑之存在，尚難確
    信被告有詐欺之犯行，自應為被告有利之無罪推定，因而以不能證明被告犯罪，
    對被告為無罪之諭知，已於判決詳敘證據取捨之理由，核無不合。檢察官循告訴
    人之請求提起上訴，猶執告訴人之指訴及告訴人之母陳純所為不利於被告證言，
    指稱證人郭珠係說謊等已經原審審酌論斷之證據，指摘原判決不當，求為改判，
    自非有理由，應予駁回。
據上論斷，應依刑事訴訟法第三百六十八條、第三百七十三條，判決如主文。
本案經檢察官蔡薰慧到庭執行職務。
中    華    民    國    九十三    年      五        月        四        日
                              臺灣高等法院刑事第四庭
                                  審判長法  官  蔡  永  昌
                                        法  官  陳  榮  和
                                        法  官  蔡  國  在
右正本證明與原本無異。
不得上訴。
                                        書記官  耿  鳳  君
中　　華　　民　　國　　九十三　　年　　　五　　　　月　　　　五  　　　日
附件：
臺灣板橋地方法院刑事判決                          九十二年度易字第九六一號
    公  訴  人  臺灣板橋地方法院檢察署檢察官
    被      告  甲○○
    選任辯護人  沈志成律師
                林媗琪律師
右列被告因詐欺案件，經檢察官提起公訴（九十一年度偵字第二七六五號），本院判
決如左：
    主  文
甲○○無罪。
    理  由
一、按刑事訴訟法於民國九十二年二月六日修正公布，依該法第二百八十四條一規定
    ，除簡式審判程序及簡易程序案件外，第一審應行合議審判；又依同日修正公布
    之刑事訴訟法施行法第七條之二規定，上開修正通過之刑事訴訟法第二百八十四
    條之一規定，自九十二年九月一日施行，同施行法第七條之三復規定，上開修正
    公布之刑事訴訟法施行前，已繫屬於各級法院之案件，其以後之訴訟程序，應依
    修正刑事訴訟法終結之。是本件自九十二年九月一日後，應依上開修正公布施行
    之刑事訴訟法合議審判終結之，合先敘明。
二、公訴意旨略以：被告甲○○意圖為自己不法之所有，自八十八年三月二十日起，
    在臺北縣中和市○○路○段二十五巷二十號三樓，召集每會新臺幣（下同）一萬
    元之互助會，連同會首共三十二會，告訴人乙○○及其母陳純各參加一會，詎乙
    ○○於九十年八月二十日以三千元得標時，甲○○竟拒絕給付會款（起訴書誤載
    為「貨」款），謊稱乙○○已於八十九年七月二十日得標，並由甲○○之母郭珠
    將得標會款帶至乙○○父母工作之市場交付云云，然經乙○○查證並無此事，始
    知受騙，案經乙○○告訴，因認被告甲○○犯有刑法第三百三十九條第一項之詐
    欺取財罪嫌云云。
三、按公訴人認被告甲○○涉有上開詐欺之犯行，無非以其犯罪事實業據告訴人乙○
    ○指訴綦詳，再輔以證人陳純證稱被告之母郭珠未曾給付得標會款給伊等語情節
    相符之證述，又證人郭珠雖證稱其有交付得標會款予陳純云云，惟質之證人郭珠
    何以於交付得標會款後，仍向告訴人收取活會會錢一節，其稱：因伊年紀大，且
    曾出車禍，記憶力不行，忘記告訴人已標取會款等語，則證人郭珠指證曾交付得
    標會款予陳純之證詞，亦容有記憶力失真之情，故尚難採信，為其論據。惟訊據
    被告甲○○堅決否認有上開詐欺犯行，辯稱：八十九年七月間，因告訴人及其母
    陳純在市場跟伊母郭珠說要標取一會，以一千七百元幫他們標標看，八十九年七
    月二十日會期即由他們以標息一千七百元標取一會，得標會款約二十八萬多元，
    扣除告訴人另一會應付之活會會款後約二十七萬多元，伊收取後即於同年月二十
    二日由伊母郭珠帶去市場交給陳純點收，告訴人之父蔣國成亦在場，當時伊母親
    有要陳純簽收，詎告訴人其後於九十年四月間卻來稱其並未於上開會期標會，亦
    未收取會款，因事後伊母將該簽收單據遺失，且仍向告訴人誤收活會會款，苦無
    憑證反駁，經與告訴人協調，伊原表示只要告訴人願至廟裡發誓確未收取該次會
    款，伊即願意自行承受該次會款損失，惟其後並未履行，之後告訴人之母陳純隨
    即於九十年五月將另一活會標取，至九十年八月告訴人要再來標會，伊不同意，
    但告訴人強行要標，伊只好將告訴人投標部分由伊自行負責另行處理，原互助會
    則續由剩餘活會會員楊陳鶴珠標取，後告訴人強行標取部分，因告訴人於上開糾
    紛後即未按期繳納會款，雙方就應付得標會款金額尚有爭執未決，伊並無拒絕給
    付會款詐欺之情，況伊與母親擔任互助會會首多年，從無拒付得標會款之情，本
    件互助會除告訴人一會部分，其他亦均已順利完會，豈有故意詐騙告訴人一人會
    款之理，本件純係因伊母之疏忽，才會造成今日糾紛等語。
四、按犯罪事實應依證據認定之，無證據不得認定犯罪事實，刑事訴訟法第一百五十
    四條第二項定有明文。而所謂證據，係指足以證明被告確有犯罪行為之積極證據
    而言，該項證據須適於為被告犯罪之證明者，始得採為斷罪之資料；再告訴人之
    告訴，係以使被告受刑事訴追為目的，是其陳述是否與事實相符，仍應調查其他
    證據以資審認（參照最高法院六十九年臺上字第四九一三號、五十二年臺上字第
    一三○○號等判例要旨）。又按認定犯罪事實所憑之證據，必須達於一般人均可
    得確信其為真實之程度，而無合理之懷疑存在時，始得據為被告有罪之認定，倘
    若犯罪事實之證明尚未達此一程度，仍有合理之懷疑存在，則應為被告有利之推
    定，仍不能遽為被告有罪之判斷，此亦為刑事訴訟法第一百五十四條，犯罪事實
    應依證據認定之證據裁判原則，及因保障被告人權，無罪推定原則之所在（參見
    最高法院七十六年度臺上字第四九八六號判例、九十一年度臺上字第三九號刑事
    判決等意旨）。又刑法第三百三十九條之詐欺罪，須行為人意圖為自己或第三人
    不法之所有，施用詐術使人陷於錯誤而交付財物或得財產上不法利益，始能成立
    。經查：
    (一)公訴意旨係以：告訴人乙○○於九十年八月二十日以三千元得標時，被告甲○
      ○竟拒絕給付會款，謊稱乙○○已於八十九年七月二十日得標，並由甲○○之
      母郭珠將得標會款帶至乙○○父母工作之市場交付云云，然經乙○○查證並無
      此事，始知受騙，因認被告犯有刑法第三百三十九條第一項之詐欺取財罪嫌云
      云。然據告訴人於本院審理時指稱：伊係因被告之母郭珠於九十年四月二十六
      日突然告知伊家二會已有一個是死會，已於八十九年七月標取，為了保障權益
      伊母陳純才趕緊先於九十年五月將一會標取，有拿到會款，之後伊再就郭珠所
      講的死會一事，與被告協調，之後伊於九十年八月再標時，被告沒有交付伊會
      款，伊認為伊權益已受損害沒有必要再繳會款，就未繼續繳納會款等語（見本
      院九十二年四月十五日、九十二年六月十二日訊問筆錄），另據證人陳純於審
      理時亦證稱：郭珠邀伊參加其女甲○○之互助會，伊原只參加一會，因人數不
      足，伊再以伊子乙○○名義參加一會，伊參加後自始均繳二會活會會款，直至
      九十年四月時，伊遇到郭珠，曾隨口向郭珠表示伊二個活會只要再繳四次會錢
      ，郭珠本來回稱說是，但當天十二點多左右，伊再遇到郭珠時，郭珠則向伊說
      ，伊的活會只剩一會，有一會已經在八十九年被伊兒子標走了，會錢已經交給
      伊和伊先生，伊先生亦有簽收據，怎麼會說還有二個活會，伊就要郭珠和伊兒
      子用電話聯絡，伊兒子跟郭珠說他並沒有標會，到了九十年五月二十日伊就趕
      緊將另一會標走，之後就到調解委員會就另一會糾紛調解，當時甲○○有同意
      讓伊標另一會，但要伊等去斬雞頭發誓，伊等沒有去，到了同年八月二十日伊
      和伊子要去標另一會，用標息三千元標取，甲○○並沒有意見，但是伊等最後
      並未拿到會錢等語（見本院九十二年五月二十日訊問筆錄），據其上述以觀，
      可見告訴人乙○○與被告間，於九十年八月二十日標會前之同年四月間，就告
      訴人名義參加之會是否已於八十九年七月二十日標取一事，即已發生糾紛，其
      後協調未果，告訴人故於九十年八月二十日片面欲以強行投標方式保其權益，
      然此純係告訴人於與被告糾紛後，個人片面解決糾紛之行為，既非被告所誘動
      ，亦無因此而有財產或財產利益上具體權利得喪確定之變動，與刑法上詐欺罪
      之構成要件顯然有間，且按當時尚有其他活會會員投標，並非告訴人必然得標
      ，是尚難以被告因糾紛協調未決而拒其得標付款，即認被告係以詐術騙取其得
      標會款，涉有詐欺犯行。況告訴人於九十年八月二十日之標會行為，並非其間
      互助會發生糾紛之主要問題所在，僅係其間糾紛後告訴人個人行為，因此縱使
      被告所稱告訴人之會已於八十九年七月二十日得標並收受會款之情係屬虛妄，
      而涉有於八十九年七月二十日冒標之行為，亦非本件公訴意旨指訴之被告詐欺
      犯罪事實所及。
    (二)次查，告訴人雖亦堅決否認有於八十九年七月二十日標會並取得會款，並經證
      人即告訴人之母陳純、父蔣國成證述一致（見偵查卷十三頁反面、三十五頁反
      面、本院九十二年五月二十日訊問筆錄），證人陳純復經法務部調查局測謊，
      就「其未收到郭珠交付之會錢」「其夫未收到郭珠交付之會錢」等問題，無情
      緒波動反應，研判未說謊，亦有該局測謊報告書附卷可按。然證人即被告之母
      郭珠亦迭於偵審中證稱：告訴人確有於八十九年七月表示要標會，標取有將會
      款交付其父、母簽收等語明確（見偵查卷二十九頁反面、三十頁、本院九十二
      年五月二十日訊問筆錄），復有證人即於八十九年七月二十日有參與投標之會
      員張黃美鳳、吳金菊分別於警詢、偵查中證稱：被告及其母郭珠分別有告知該
      次係陳純得標等語（見偵查卷十四頁反面、十七頁至十九頁、三十頁），且衡
      諸被告及其母郭珠於偵查中亦均表明願意接受測謊，並按期至法務部調查局測
      試，惟分別因生理反應欠佳無法研判，或身體狀況欠佳不合測試條件，均無因
      畏罪卸飾迴避之情，亦有上開測謊報告書可稽，且被告本件系爭互助會除告訴
      人一會部分，其餘均已順利完會，又被告與其母郭珠招攬互助會多年，均無發
      生詐欺糾紛，亦據被告辯明在卷，告訴人當庭亦無爭執，堪認所述尚非虛詞，
      此外亦無證據可認被告有資金周轉窘迫問題，是按上所述，被告顯無甘冒為詐
      騙告訴人一會二十七多萬元會款之風險，而毀其多年信譽之理。從而，縱認告
      訴人確無投標收取得標會款，亦尚難率認被告即有詐欺之情。
    (三)再告訴人雖質之被告既稱其已於八十九年七月二十日標取一會，惟既無收款簽
      收單據，又何以被告之母郭珠仍持續向其收取二會活會會款至九十年四月止，
      因認被告應有詐欺騙之嫌云云。然查證人郭珠於警詢、偵審中證稱：告訴人得
      標會款簽收單據，伊後來於打掃房子時遺失，故無法提出，至伊仍向告訴人收
      取活會會款，係因伊忘記告訴人已標過了等語（見偵查卷三十頁反面、本院九
      十二年五月二十日訊問筆錄），此徵諸證人陳純上開所述：伊於九十年四月間
      某日，遇到郭珠隨口向其表示伊二個活會只要再繳四次會錢後，當天中午伊再
      遇到郭珠時，郭珠向伊質疑說伊之活會只剩一會，有一會已於八十九年被伊兒
      子標走了，會錢已經交給伊和伊先生，伊先生亦有簽收據，怎麼會說還有二個
      活會等情，堪見本件糾紛係郭珠主動向告訴人之母陳純質問後而發生，若郭珠
      與被告有何詐欺之情，按諸常情當極力掩飾，豈有主動質問自曝其犯罪之理，
      且衡諸郭珠年紀已逾六十，其記憶非無衰退可能，故其上開證述情節，亦非完
      全不可置信，是亦難僅憑被告之母郭珠無法提出交付得標會款簽收單據及續向
      告訴人收取活會會款等情，即予推認被告顯有詐欺犯行。
    (四)又查告訴人與被告間互不熟識，有關本件互助會之往來，均各係經由其母陳純
      、郭珠代為，此已據告訴人於審理時陳明在卷（見本院九十二年十一月二十七
      日審判筆錄），另據被告陳稱：八十九年七月二十日該次會期，是伊母郭珠說
      告訴人及陳純委託她標會，開標後由陳純得標，伊將錢交由伊母拿給對方，伊
      聽伊母說已將錢交給陳純及她先生等語（見偵查卷二十九頁），核與證人郭珠
      證稱：八十九年七月二十日是乙○○及陳純在市場叫伊幫他們標會，他們得標
      後，伊有將會款拿到市場交給陳純、蔣國成點收等語（見偵查卷二十九頁、本
      院九十二年五月二十日訊問筆錄）情節相符，是參諸上情，被告所辯：告訴人
      欲於八十九年七月二十日參與標會一事係由被告之母郭珠告知被告，得標後會
      款亦係由郭珠代為轉交告訴人之父母等情，亦非完全不可採信，果係屬實，則
      可見被告與告訴人間就本件系爭八十九年七月二十日標會一節，均係間接藉由
      其母郭珠輾轉為之，並無直接往來，因此縱使告訴人所指其未於八十九年七月
      二十日標會並收得會款一節亦非虛詞，其間是否係因郭珠之疏失或其他事由所
      致，亦值審酌，故亦尚難率斷即係被告基於詐欺犯意所為。
    綜上所述，被告雖無憑證可資證明告訴人確已於八十九年七月二十日就系爭互助
    會已標取一會之事實，然公訴意旨及告訴人指訴被告涉嫌詐欺之情，基上述理由
    ，亦仍有諸多可議之處，被告所辯亦非完全無據，是被告與告訴人各執一詞，均
    無明確證據可佐其說，復經本院調查結果，亦查無其他積極證據足認被告確有上
    開詐欺之犯行，是按首揭說明本件被告被訴之犯罪事實，經公訴人之舉證及本院
    調查證據之結果，尚難確信為真實，而仍有合理懷疑之存在，自應為被告有利之
    無罪推定，從而本件尚不能證明被告犯罪，自應為無罪判決之諭知。
據上論斷，應依刑事訴訟法施行法第七條之三，刑事訴訟法第三百零一條第一項，判
決如主文。
本案經檢察官徐名駒到庭執行職務
中      華      民      國    九十二    年     十二     月     十一     日
                                    臺灣板橋地方法院刑事第十庭
                                        審判長法  官  徐  蘭  萍
                                              法  官  林  淑  婷
                                              法  官  彭  全  曄
右正本證明與原本無異
如不服本判決，應於判決送達後十日內，向本院提出上訴狀
                                              書記官  梁  宜  庭
中      華      民      國    九十二    年     十二     月     十一     日
